臺灣新竹地方法院民事簡易判決  
110年度竹簡字第60號
原      告  陳清鏢  

被      告  王明子即王楊養之繼承人


            王明鎮兼王楊養之繼承人


            王明桂即王楊養之繼承人

            王秀朝兼王楊養之繼承人

            王秀印即王楊養之繼承人

            王銀寶即王楊養之繼承人


            楊珠即王楊養之繼承人

            王斌生    住○○市○○區○○路○段0巷00號  呂王秀梅
              住○○市○○區○○路○段000○0號
            莊淑貞    住○○市○○區○○路○段000號    王星喬  
              住○○市○○區○○路○段000○0號
            林誌誠  
            林金堂  
上列當事人間分割共有物事件，本院於民國110年3月16日辯論終
結，判決如下：
    主      文
被告王明子、王明鎮、王明桂、王秀朝、王秀印、王銀寶、楊珠
應就其被繼承人王楊養所遺坐落新竹市○○段○○○地號土地、權利
範圍一八四分之二辦理繼承登記。
兩造共有新竹市○○段○○○地號土地分割為原告單獨所有，並由原
告各以附表二所示之受補償金額找補被告。
訴訟費用由兩造按如附表一所示訴訟費用負擔比例負擔。　　
    事實及理由
壹、程序方面：
    除被告呂王秀梅外其餘被告經合法通知，均未於言詞辯論期
    日到場，核無民事訴訟法第386條所列各款情形，爰依原告
    之聲請，由其一造辯論而為判決。
貳、實體方面：
一、原告起訴主張：兩造共有新竹市○○段000地號土地（下稱系
    爭土地）之使用分區編定為農業區，位於都市計畫農業區，
    系爭土地上無地上物，因新修正之農業發展條例已經將都市
    土地農業區田旱地排除在耕地範圍外，是系爭土地依其使用
    目的無不能分割之情事，兩造間未訂有不分割之特約，原告
    願意以取得全部土地，再以現金補償其餘被告。為此，爰依
    民法第823條第1項之規定，提起本件訴訟等語。並聲明：如
    主文第1、2項所示。
二、被告王呂秀梅同意原告分割方案。
三、被告王明子、王明鎮、王明桂、王秀朝、王秀印、王銀寶、
    楊珠、王斌生、莊淑貞、王星喬、林誌誠、林金堂均未於言
    詞辯論期日到場，亦未提出書狀作何聲明或陳述。
四、本院之判斷：
（一）系爭土地為原告與訴外人王楊養、被告王明鎮、王秀朝、
      王斌生、呂王秀梅、莊淑貞、王星喬、林誌誠、林金堂共
      有。訴外人王楊養於民國88年12月1日死亡，被告王明子
      、王明鎮、王明桂、王秀朝、王秀印、王銀寶、楊珠為其
      繼承人之事實，有土地登記謄本、繼承系統表、戶籍謄本
      在卷可憑。
（二）按共有物之分割，性質上為處分行為，依民法第759條規
      定，共有之不動產之共有人中有人死亡，於其繼承人未為
      繼承登記前，不得分割共有物，為求訴訟經濟起見，得合
      併請求先辦理繼承登記，並請求該繼承人於辦理繼承登記
      後，與原告及其餘共有人分割共有之不動產。經查，系爭
      土地之原共有人王楊養已於起訴前之88年12月1日死亡，
      被告王明子、王明鎮、王明桂、王秀朝、王秀印、王銀寶
      、楊珠，均迄未辦理繼承登記，且未拋棄繼承，此有本院
      查詢表可稽（見本院卷第173頁），均依其應繼分繼承王
      楊養就系爭土地之應有部分，依上所述，須先辦理繼承登
      記方得處分，則原告請求其等應辦理繼承登記，並無不合
      ，自應准許，爰判決如主文第1項所示。
（三）又按各共有人得隨時請求分割共有物，但因物之使用目的
      不能分割或契約定有不分割之期限者，不在此限，民法第
      823條第1項定有明文。次按農業發展條例第3條第11款規
      定：「耕地係指依區域計畫法劃定為特定農業區、一般農
      業區、山坡地保育區及森林區之農牧用地。」同法第16條
      第1項規定：「每宗耕地分割後每人所有面積未達0.25公
      頃者，不得分割。」經查，系爭土地之使用分區及使用地
      類別均為「空白」，此有系爭土地第三類謄本在卷可憑（
      見本院卷第25至29頁）；又系爭土地為擬定新竹市（朝山
      地區）細部計畫（第一階段）（105/01/30）內土地，土
      地使用分區為農業區，有原告提出之新竹市都市計畫土地
      使用分區及公共設施用地證明書在卷可參（見本院卷第10
      7頁），是系爭土地並非耕地，不受農業發展條例第16條
      第1項之分割限制，堪以認定。故系爭土地並無因物的使
      用目的不能分割，兩造亦無定有不能分割之期限，而兩造
      迄本件言詞辯論終結前仍無法達成分割協議，是以本件自
      應准予裁判分割。
（四）復按共有物之分割，依共有人協議之方法行之。分割之方
      法不能協議決定，或於協議決定後因消滅時效完成經共有
      人拒絕履行者，法院得因任何共有人之請求，命為下列之
      分配：一、以原物分配於各共有人。但各共有人均受原物
      之分配顯有困難者，得將原物分配於部分共有人。二、原
      物分配顯有困難時，得變賣共有物，以價金分配於各共有
      人；或以原物之一部分分配於各共有人，他部分變賣，以
      價金分配於各共有人。以原物為分配時，如共有人中有未
      受分配，或不能按其應有部分受分配者，得以金錢補償之
      。以原物為分配時，因共有人之利益或其他必要情形，得
      就共有物之一部分仍維持共有，民法第824條第1、2、3、
      4項分別定有明文。再者，共有物之分割，應由法院依法
      為適當之分配，不受當事人主張之拘束，法院為共有物分
      割時，應斟酌共有人之意願、共有物之性質、價格、分割
      前之使用狀態、經濟效用、分得部分之利用價值及全體共
      有人之利益等有關情狀，定一適當公平之方法以為分割（
      最高法院49年台上字第2569號、68年台上字第3247號判例
      要旨、96年度台上字第108號判決意旨參照）。而分割共
      有物，究以原物分割或變價分配其價金，法院固有自由裁
      量之權，不受共有人主張之拘束，但仍應斟酌當事人之聲
      明，共有物之性質、經濟效用及全體共有人利益等，公平
      裁量。必於原物分配有困難者，始予變賣，以價金分配於
      各共有人。所謂原物分配有困難，係指共有物性質上不能
      以原物分配或以原物分配有困難之情形，例如共有物本身
      無法為原物分割，或雖非不能分割，然分割後將顯然減損
      其價值或難以為通常使用是（最高法院98年度台上字第22
      3號判決意旨參照）。
（五）本院審酌系爭土地面積僅有91.89平方公尺，如以各共有
      人權利範圍分割所得之土地面積甚小，並造成土地細分，
      更難以發揮土地經濟之效用，有減損土地經濟價值之情形
      ，顯未能達共有人之最大利益，再參之兩造就系爭土地之
      應有部分比例，原告已達11040分之9401之比例，且系爭
      土地無地上物，是原告主張由其單獨取得系爭土地，並以
      現金補償被告之分割方法，此分割方式不僅符合民法第82
      4條第2項以原物分割為原則之規定，且將面積狹小之系爭
      土地分歸同一人，將有效促進土地未來之使用收益，應屬
      較佳之分割方案。從而，原告主張系爭土地應分歸其單獨
      所有，應屬可採。
（六）又本院依原告之聲請送謝東曉建築師事務所鑑定系爭土地
      於110年1月之價格，經該事務所建築師考量鄰近市場供需
      分析、區域狀況概要等一切情況後，進行綜合評估，認系
      爭土地於110年1月總價為新臺幣764,526元，而被告等應
      有部分價值如附表二受補償金額欄所示，有系爭土地價格
      鑑定書在卷可佐（見本院卷第123至169頁），原告及到場
      被告呂王秀梅對此鑑定報告均無意見，應可據以採為系爭
      土地金錢補償價值計算之標準。審酌系爭土地價格鑑定書
      考量各種價格變動因素之比較法為估價方法之分析，作為
      勘估標的土地適當價值之推估方法，並求取其適當價格，
      另斟酌系爭土地之型態、所在區位不動產市場特性等，其
      所為之上開鑑定結論，應為適當。是本院審酌該鑑定意見
      ，認原告應分別補償被告如附表二應受補償金額欄所示之
      金額，爰判決如主文第2項所示。
五、綜上所述，兩造為系爭土地之共有人，系爭土地並無因使用
    目的不能分割或契約訂有不能分割期限等情事，兩造復無法
    進行協議分割，從而，原告本於民法第823條第1項前段之規
    定提起本訴，訴請裁判分割共有物，為有理由，應予准許，
    爰判決如主文第1、2項所示。
六、分割共有物之訴實質上並無所謂何造勝訴敗訴之問題，是以
    如將訴訟費用完全命形式上敗訴之被告負擔，實欠公允。本
    院審酌兩造各自因本件訴訟所得到之利益，認本件之訴訟費
    用，應由兩造各以與應有部分相當之數，比例分擔。
據上論結，本件原告之訴為有理由，依民事訴訟法第385條第1項
前段、第80條之1，判決如主文。
中　　華　　民　　國　　110 　年　　3 　　月　　30　　日
                  新竹簡易庭    法  官  邱玉汝
以上正本係照原本作成。
如對本判決上訴，須於判決送達後20日內向本院提出上訴狀；如
委任律師提起上訴者，應一併繳納上訴審裁判費。
中　　華　　民　　國　　110 　年　　3 　　月　　30　　日
                                書記官  陳筱筑 　　
附表一：
編號 共有人姓名 應有部分比例 訴訟費用負擔之比例 01 王明鎮 2/184 2/184 02 王楊養之繼承人 王明子 王明鎮 王明桂 王秀朝 王秀印 王銀寶 楊珠 公同共有2/184 連帶負擔2/184 03 王秀朝 2/184 2/184 04 王斌生 1/184 1/184 05 呂王秀梅 3/64 3/64 06 莊淑貞 3/64 3/64 07 王星喬 4/960 4/960 08 林誌誠 4/960 4/960 09 林金堂 8/960 8/960 10 陳清鏢 9401/11040 9401/11040 
附表二：
編號 共有人 應提出補償金額（新臺幣） 受補償金額（新臺幣） 01 王明鎮 0元 8,312元 02 王楊養之繼承人 王明子 王明鎮 王明桂 王秀朝 王秀印 王銀寶 楊珠 0元 8,312元 03 王秀朝 0元 8,312元 04 王斌生 0元 4,152元 05 呂王秀梅 0元 35,834元 06 莊淑貞 0元 35,834元 07 王星喬 0元 3,187元 08 林誌誠 0元 3,187元 09 林金堂 0元 6,373元 10 陳清鏢 113,503元